臺灣高等法院高雄分院民事判決　九十三年度上字第七八號
　　　上　訴　人　戊○
　　　訴訟代理人　蔡建賢律師
　　　被上訴人　　丁○○
　　　被上訴人　　己○○○
　　　被上訴人　　乙○○○
當事人間請求移轉土地所有權事件，上訴人對於民國九十三年三月二十六日臺灣高雄
地方法院九十二年度重訴字第六七九號第一審判決提起上訴，本院於九十三年十月十
四日言詞辯論終結，判決如下：
    主    文
原判決關於駁回上訴人後開第二項之訴部分，並除確定部分外之訴訟費用之裁判廢棄
。
被上訴人應將如附表二編號一、二、三、四、五、六號所示之土地，各移轉如附表二
所示應有部分予上訴人。
其餘上訴駁回。
第一（除確定部分外）、二審訴訟費用由被上訴人負擔五分四，餘由上訴人負擔。
    事實及理由
一、本件被上訴人丁○○、己○○○、乙○○○經合法通知，未於言詞辯論期日到場
    ，核無民事訴訟法第三百八十六條所列各款事由，爰由上訴人之聲請，由其一造
    辯論而為判決，合先敘明。
二、上訴人主張：上訴人與原審之原告楊迎、張國世、劉義雄、蔡明雄及訴外人黃良
    （已死亡）與被上訴人及原審之被告庚○○、癸○○、壬○○、辛○○、甲○○
    、丙○○等人於民國七十九年間共同集資新台幣（下同）六千五百三十一萬六千
    三百元，合資購買坐落高雄縣路竹鄉鄉六五○、六五○之二、六五○之三、
    六五一之二、六六一之一、六六一之二號之六筆農地（以下簡稱系爭農地），當
    時因受農業發展條例限制不能將上述農地登記予全體，遂協議由被上訴人為登記
    名義人，並將系爭農地暫時以被上訴人名義登記如附表一所示，而因系爭土地並
    未出售，且農業發展條例已修正農地所有權及應有部分准登記於無自耕能力人，
    是上訴人終止兩造契約，自得請求被上訴人按上訴人出資之比例各移轉如附表一
    所示系爭農地所有權應有部分予上訴人。於本院聲明：(一)原判決廢棄。(二)被上訴
    人應各將如附表一所示之土地移轉應有部分予上訴人。
三、被上訴人丁○○則以：當時我們是共同出錢投資購買土地，是要來賣的。我們三
    個人丁○○、己○○○、乙○○○是被推派代表登記為土地所有權人。我們三個
    人是大家當場講好才登記的，從頭到尾，我都同意上訴人的請求移轉登記。
四、被上訴人己○○○未到庭陳述，惟具狀陳稱：本件被上訴人與上訴人等人共同出
    資購買本件系爭農地，當初因被上訴人有自耕能力，且雙方皆信任被上訴人，願
    將系爭農地信託登記在被上訴人名下，言明日後如可分割登記或雙方皆同意出售
    時，應按出資比例移轉登記或分配登記，被上訴人在第一審訴訟亦向法官表明願
    意接受雙方出資比例移轉予上訴人。本件被上訴人自始即同意上訴人之移轉登記
    ，故本件裁判費應由上訴人負擔。
五、被上訴人乙○○○未於言詞辯論期日到庭，惟於原審具狀陳稱：兩造為投資之目
    的，購入系爭農地，並希望日後轉賣賺取差價利益，而成立合夥關係，又因信賴
    被上訴人，始經全體合夥人推舉被上訴人為登記名義人，與農業發展條例無關，
    因系爭農地未賣出，原投資之目的並未因而完成，上訴人要求改依出資比例登記
    系爭土地，等於部分合夥人單方面決定解散合夥關係，其請求為無理由等語。
六、上訴人主張與原審之原告楊迎、張國世、劉義雄、蔡明雄及訴外人黃良（已死亡
    ）與被上訴人及原審之被告庚○○、癸○○、壬○○、辛○○、甲○○、丙○○
    等人於七十九年間共同集資六千五百三十一萬六千三百元，合資購買系爭農地，
    協議將系爭農地暫時以被上訴人名義登記如附表一所示之事實，業據提出與所述
    相符之共同承購土地協議書一份，且有高雄縣路竹地政事務函附之系爭農地辦理
    所有權移轉登記之相關資料附卷可參，並為被上訴人所不爭執，堪信為真實。上
    訴人主張系爭農地僅登記為如附表一所示被上訴人之名義，上訴人已終止寄名登
    記關係，被上訴人自應依上訴人之出資比例，各移轉應有部分給上訴人等語。被
    上訴人丁○○、己○○○各自認有移轉土地應有部分予上訴人之義務。被上訴人
    乙○○○則抗辯本件購入系爭農地，兩造已成立合夥關係，因系爭農地未賣出，
    原投資之目的並未完成，上訴人要求改依出資比例登記系爭土地，無異係解散合
    夥關係，其請求為無理由等語。是本件之爭執點在於：(一)兩造間就系爭農地是否
    成立寄名登記契約？(二)上訴人請求被上訴人依上訴人出資比例，各移轉應有部分
    予上訴人，是否有理由？
七、兩造間就系爭農地是否成立寄名登記契約？
    查，依兩造所訂立之共同承購土地協議書上記載：「、、、總價六千五百三十一
    萬六千三百元，因各承購數量不等經股東同意將該地所有權登記丁○○、己○○
    ○、乙○○○等三人，嗣後該地出售他人時其售價款按右開各人股份分配之，不
    得隱瞞持之自有或者該地股東辦理登記手續不得藉故刁難、、、。」，有上開協
    議書一份附卷可稽。是依該協書所載係因各承購數量不等，始經全部出資者同意
    將系爭農地所有權登記於被上訴人名義，其餘出資者並未放棄所有權權利，且約
    定被上訴人對其他出資者辦理土地登記手續時不得藉故刁難等情以觀，顯見係各
    出資人合資購買系爭農地，而暫時寄名登記於被上訴人名下，至為明確。另證人
    楊迎即共同出資購買系爭農地之人到庭證稱：我是共同出資購買土地的人。我們
    當時都是好朋友，大家出資一點錢共同來買系爭土地，我們約定買來後就是要賣
    。因為當時我沒有自耕能力，不能登記為農地所有權人，所以我們就拜託寄名登
    記到丁○○、己○○○、乙○○○三個人的名下，他們三個人有自耕能力。本來
    想如果價錢好就馬上要賣出，所以當時登記在他們的名下，只是寄名登記而已，
    因為我們隨時都要賣等語。（見本院卷第四十四頁），是上訴人主張其與楊迎等
    出資者將其購得系爭農地之應有部分寄名登記於被上訴人名下，應可採信。
八、上訴人請求被上訴人依上訴人出資比例，各移轉應有部分予上訴人，是否有理由
    ？
    查，上開協議書上有記載「該地股東辦理登記手續不得藉故刁難」，而本件係所
    有出資者共同將購得系爭農地寄名登記於被上訴人名下，則出資人所購得土地應
    有部分，應各按其出資比例計算為應有部分，上訴人之出資額為三百九十九萬元
    ，有協議書為證，而總出資額為六千五百三十一萬六千三百元，是上訴人就系爭
    土地之應有部分如附表二編號一、三、四、五、六號所示之土地，應有部分為六
    五三一六三分之三九九○○，編號二之土地，應有部分為0000000分之三
    九九○○，兩造間之寄名登記契約，並未定期限，上訴人自可隨時終止，上訴人
    於本件訴訟中表示終止該契約，則兩造間之契約因而終止，被上訴人自負有將上
    訴人所寄名如附表二所示之系爭農地應有部分移轉登記為上訴人所有之義務。至
    於被上訴人乙○○○所稱系爭農地未賣出，原投資之目的並未完成，上訴人要求
    改依出資比例登記系爭土地，無異解散合夥關係云云。惟查，上訴人於本院已不
    再主張合夥、隱名合夥之法律關係之請求權，其係基於終止寄名登記之法律關係
    ，請求被上訴人移轉應有部分之登記，與兩造間是否解散合夥關係無涉，被上訴
    人此部份之抗辯，自不足採。
九、綜上所述，上訴人基於終止寄名登記之法律關係，請求被上訴人就附表二編號一
    、三、四、五、六號所示之土地，各移轉應有部分六五三一六三分之三九九○○
    ，就附表二所示編號二之土地，移轉應有部分為0000000分之三九九○○
    ，為有理由，應予准許。逾此部分之請求，為無理由，應予駁回。原審就上開應
    准許部分，為上訴人敗訴之判決，尚有未洽，上訴意旨求予廢棄改判，為有理由
    ，應由本院予以廢棄改判如主文第二項所示。至於上訴人上訴請求不應准許部分
    ，原判決為上訴人敗訴之判決，並無不合，上訴意旨求予廢棄改判，為無理由，
    應予駁回上訴。被上訴人己○○○雖表示本件移轉登記，裁判費不應由其負擔云
    云。惟被上訴人丁○○、己○○○自第一審迄今已將近一年，仍未將系爭土地之
    應有部分移轉登記予上訴人，足認上訴人有起訴、上訴之必要，訴訟費用仍應由
    被上訴人負擔。
十、據上論結，本件上訴為有一部有理由，一部無理由，依民事訴訟法第四百五十條
    、第四百四十九條第一項、第四百六十三條、第三百八十五條第二項、第七十九
    條，判決如主文。
中　　　華　　　民　　　國　　九十三　　年　　　十　　　月　　二十八　　日
                                                民事第二庭
~B1審判長法　官　簡色嬌
~B2      法　官　朱玲瑤
~B3      法　官　沈建興
正本係照原本作成。
如對本判決上訴，須於判決送達後二十日內向本院提出上訴狀，其未表明上訴理由者
，應於上訴後二十日內向本院提出上訴理由書（均須按他造當事人之人數附繕本）。
上訴時應提出委任律師或具有律師資格之人之委任狀，並依附註條文規定辦理。
中　　　華　　　民　　　國　　九十三　　年　　　十　　　月　　二十八　　日
~B法院書記官　林明威
附註：
民事訴訟法第四百六十六條之一：對於第二審判決上訴，上訴人應委任律師為訴訟代
理人，但上訴人或其法定代理人具有律師資格者，不在此限。
上訴人之配偶、三親等內之血親、二親等內之姻親，或上訴人為法人、中央或地方機
關時，其所屬專任人員具有律師資格並經法院認適當者，亦得為第三審訴訟代理人。
第一項但書及第二項情形，應於提起上訴或委任時釋明之。
